最高法院刑事判決　　　　　　九十四年度台上字第一三九一號
　　上　訴　人　乙○○
　　　　　　　　　　　　號2樓.
　　　　　　　　丙○○
　　　　　　　　　　　　路18.
　　　　　　　　甲○○
　　上 列三 人
　　選任辯護人　許文彬律師
　　　　　　　　丁○○
上列上訴人等因殺人案件，不服台灣高等法院中華民國九十一年
五月二十八日第二審更審判決（九十年度上更(一)字第一０二九號
，起訴案號：台灣士林地方法院檢察署八十七年度偵字第四五七
八號），提起上訴，本院判決如下：
    主  文
原判決關於乙○○、丁○○、丙○○、甲○○部分撤銷，發回台
灣高等法院。
    理  由
本件原判決認定上訴人乙○○、甲○○、丁○○、丙○○等人於
民國八十七年五月十六日凌晨二時三十分許，前往台北市○○區
○○路七段四０一巷三十六號紅娘ＧＴＶ餐廳消費，宴畢在離去
時，於餐廳門口與客人譚永吉（已判處罪刑確定）擦撞，雙方發
生口角。譚永吉即返回家中邀同友人王漢青分持小武士刀及拆信
刀於同日凌晨二時四十分許折返紅娘ＧＴＶ餐廳，共同意圖殺害
甲○○等人，嗣在餐廳櫃前遇見乙○○等人，譚永吉、王漢青
即分持上述兇器分別刺傷乙○○、甲○○腹部。旋乙○○、丙○
○合力打落譚永吉所持小武士刀後，譚永吉與王漢青乃轉身欲逃
離現場，詎乙○○、丁○○、丙○○、甲○○竟共同以當場激於
義憤而殺人之犯意聯絡，由乙○○拾起譚永吉掉落地上之小武士
刀刀鞘追打王漢青，丁○○則將在旁張文達（餐廳主任）所持鋁
製球棒奪去，自後重擊王漢青背部，再追至大門口重擊王漢青之
後腦及背部，致王漢青倒在該餐廳大門口外，丁○○再將球棒交
由乙○○繼續毆打王漢青，甲○○則持王漢青之拆信刀猛刺王漢
青左後腰部；另張文達（經原審判處罪刑，上訴本院後，具狀撤
回上訴而確定）不滿王漢青藉故鬧事，基於幫助之犯意又取出另
一支鋁製球棒，交由丙○○繼續猛擊王漢青二次，致王漢青左頭
頸部挫裂傷合併皮下出血及凹陷性骨折、兩側腹腔出血等多處重
傷，於送醫途中死亡。丁○○、乙○○與甲○○並基於同前之犯
意聯絡，追打逃至停車場正欲駕車離去之譚永吉，由丁○○、乙
○○持鋁棒擊破擋風玻璃（毀損部分未據告訴），甲○○則自右
側車窗口持拆信刀刺傷譚永吉之右手臂及右前額。譚永吉及時駕
車離去而倖免於難等情。因而撤銷第一審論處上訴乙○○、丁○
○、丙○○、甲○○共同殺人罪刑部分之判決，改判論處上訴人
等四人共同當場激於義憤而殺人罪刑。固非無見。
惟查，(一)、依原判決事實欄所云，上訴人四人係在餐廳大門口共
同殺害王漢青後，丁○○、乙○○、甲○○再基於同前之殺人犯
意追打逃至停車場正欲駕車離去之譚永吉等情，如果無訛，則上
訴人等係在殺害王漢青之後，再共同追殺譚永吉，似非同時分頭
下手殺害王漢青、譚永吉。乃原判決（第十四頁第七至十行）理
由欄卻論述上訴人等係同時分頭下手殺害王、譚二人，為想像競
合犯，從一重之當場基於義憤而殺人既遂罪論處云云，究否允當
，非無研求之餘地。(二)、原判決（第四頁第十至十四行）事實欄
記載，殺害王漢青後，丁○○、乙○○、甲○○並基於同前之犯
意聯絡，追殺譚永吉，由臧、謝二人分持鋁棒擊破車前擋風玻璃
，甲○○持拆信刀自右側車窗刺傷譚某云云，並未言及劉懷恩有
何參與殺害譚永吉之犯行，或與丁○○、乙○○、甲○○三人基
於犯意聯絡而推由渠三人實施犯罪之事實。惟其理由卻論述劉懷
恩與丁○○、乙○○、甲○○共同殺害譚永吉，為共同正犯云云
（見原判決第十二頁第十一至十七行、第十四頁第六、七行），
前後認定不一致，自屬理由矛盾之違誤。(三)、殺人罪與傷害罪之
區別，端視行為人有無殺人之犯意以為斷。原判決理由（第壹部
分、第二段之(四)）固論述上訴人等持球棒重擊王漢青頭部或持拆
信刀刺王漢青左腹部要害，顯有殺人之故意無疑等詞，得對上訴
人等追殺譚永吉部分，憑何證據及理由認定上訴人等亦有殺死譚
某之故意，原判決則漏未說明，尚嫌理由不備之違法。(四)、原判
決事實欄認定甲○○「持拆信刀刺譚永吉之右手臂及右前額」，
譚永吉及時駕車離去云云，究竟有無刺中傷及譚某右手臂及右前
額，並未述明白，已欠允洽。又譚永吉雖指訴，伊眉毛部分及
手臂共被拆信刀割到四刀（見第一審卷第九十六頁），但卷附新
光吳火獅紀念醫院出具之診斷證明書，卻記載譚永吉之傷情為「
顏面外傷、右臂多處撕裂傷」（見第一審卷第一九八頁），是否
利器所刺傷？實情如何，原審對此亦未審究明白，自屬未盡調查
能事。(五)、原判決論處上訴人等義憤殺人罪刑，但其事實欄並未
明上訴人等「如何」當場激於義憤而殺人之事實，已欠允洽。
且刑法第二百七十三條第一項之義憤殺人罪，其所謂「義憤」乃
謂基於道義、公義之理由而生憤慨，在客觀上須因被害人之不義
行為足以引起公眾憤慨，依一般通常觀念又確屬使人無可容忍者
，始可謂為「義憤」。本件原判決認定之事實縱令屬實，上訴人
所為究否符合上述「義憤」之條件？抑或僅係受被害人譚永吉、
王漢青之欺凌，致「氣憤」殺人，並非出於「義憤」而殺人？事
實未臻明確，原審對此未深入審究及詳細說明，亦欠允當。上訴
人等四人均指摘原判決關於此部分為不當，均非無理由，應認仍
有撤銷發回更審之原因。
據上論結，應依刑事訴訟法第三百九十七條、第四百零一條，判
決如主文。
中　　華　　民　　國　九十四　年　　三　　月　二十四　日
                      最高法院刑事第五庭
                          審判長法官  吳　雄　銘
                                法官  池　啟　明
                                法官  郭　毓　洲
                                法官  吳　三　龍
                                法官  徐　文　亮
      本件正本證明與原本無異
                                      書  記  官
中　　華　　民　　國　九十四　年　　三　　月　　　　　日
                                                    Ｒ
